最高法院刑事判決　　　　　　　　　　　　　　　九十一年度台上字第六四○三號
　　上　訴　人　甲○○
　　選任辯護人　余枝雄律師
右上訴人因偽造文書案件，不服台灣高等法院中華民國九十一年八月六日第二審判決
（九十一年度上訴字第五五八號，起訴案號：台灣台北地方法院檢察署八十四年度偵
字第二四八四四、二五五八一號），提起上訴，本院判決如左：
    主  文
原判決撤銷，發回台灣高等法院。
    理  由
本件原判決認定上訴人甲○○與翁仁駿、柴惠平（以上二人業經判處罪刑確定），共
同基於偽造文書之概括犯意聯絡，於民國八十四年三、四月間，經上訴人提議，三人
合資經營以「假觀光真偷渡」方式，招攬之大陸地區人民，以由泰國取得用我國失竊
之護照換貼大陸地區人民照片所變造的護照，供招攬之大陸地區人民赴越南轉加拿大
再前往美國；先由翁仁駿、柴惠平在國內偽刻「祥泰旅行社」之印章乙枚交予柴惠平
使用，另由上訴人將變造已換貼大陸地區人民照片之中華民國護照及相片，以國際郵
件寄給在台灣之翁仁駿收受後，翁仁駿即於越南、加拿大短期入境簽證申請表上偽填
申請人姓名，再交由柴惠平填妥相關資料，連同變照之護照向相關單位辦理赴加拿大
及越南簽證等手續，辦妥後再寄還身處泰國之上訴人；柴惠平則除辦理上述簽證、機
票外，並負責赴泰國與上訴人會合領取前揭護照、簽證、機票及帶領大陸地區人民，
由泰國搭機赴越南河內轉德國赴加拿大；事成後，每人次翁仁駿可分得酬勞美金一千
元，柴惠平則每團次得酬勞新台幣（下同）八萬元；自八十四年七月間起至九月底止
，已成功帶三團各十五人、二十八人、二十六人共六十九人次赴加拿大。八十四年十
月間，上訴人再由泰國寄回台灣給翁仁駿已換貼成大陸地區人民照片之變造中華民國
護照三十本（護照上姓名為薛宏賢、陳秋蓮、高金葉、官永川、朱蔭良、薛學彩、陳
美玲、吳陵陵、鮑慶此、張耀天、李有銘、曾國益、梁玉霖、朱紅生、張廷憲、劉玥
伶、葉澄海、何明力，彭玉娟、施雅文、藍義湖、溫綿、鍾秀寶、李妍儀、陳含笑、
卜志偉、徐英仁、邱淑芳、童秀娟｜下稱薛宏賢等三十人），柴惠平、翁仁駿乃分別
在加拿大短期入境簽證申請表上，填載申請人資料及於申簽人簽章處，偽簽薛宏賢等
三十人之姓名，並於「代辦旅行社送件印章」欄蓋用上開偽造之祥泰旅行社印章，連
同變造之護照持向加拿大駐華辦事處行使申請簽證，足以生損害於主管機關對護照管
理之正確性、薛宏賢等人及祥泰旅行社。嗣於八十四年十一月八日下午四時為警查獲
，並扣得變造之薛宏賢等人中華民國護照三十本、偽造之祥泰旅行社印章一枚、加拿
大短期入境簽證申請表及陳秋蓮等人申請越南簽證之護照影本及相片二十四張等物等
情。因而撤銷第一審判決，改判仍論處上訴人共同連續行使偽造私文書足以生損害於
公眾及他人罪刑（認上訴人牽連犯刑法第二百十六條、第二百十條之罪及刑法第二百
十六條、第二百十二條之罪，從刑法第二百十六條、第二百十條之重罪處斷），固非
無見。
惟查：（一）有罪之判決書必須記載犯罪事實，以示國家刑罰之所由生，故其事實欄
，須將認定之犯罪事實及與罪刑等適用法律有關之事項，詳確記載，然後於理由欄說
明其所憑之證據及認定之理由，以使事實與理由兩相適合，方為適法。又此所謂犯罪
事實，係指在一定之時、地所發生，可滿足法律上構成要件之具體的歷史性事實而言
。原判決事實欄雖記載上訴人將變造已換貼大陸地區人民照片之中華民國護照及相片
，以國際郵件寄給在台灣之翁仁駿收受後，翁仁駿即於越南、加拿大短期入境簽證申
請表上偽填申請人姓名，再交由柴惠平填妥相關資料，連同變照之護照向相關單位辦
理赴加拿大及越南簽證等手續，辦妥後再寄還上訴人，柴惠平除辦理上述簽證、機票
外，並負責赴泰國與上訴人會合領取前揭護照、簽證、機票及帶領大陸地區人民，由
泰國搭機赴越南河內轉德國赴加拿大，由八十四年七月間起至同年九月底止，共帶三
團各十五人、二十八人、二十六人共六十九人次赴加拿大等情；然就上訴人等究竟在
短期入境簽證申請書上偽造何人署名、行使何本變造之護照而使該六十九人成功進入
加拿大，其事實欄並未明確認定詳細記載，致本院無從判斷其認事用法是否適當，已
有可議；又該等護照及扣案之三十本護照，因何為原所有人失竊後經人變造？原判決
未於理由欄說明其所憑之證據及認定之理由，亦嫌理由欠備。（二）事實審法院依職
權或聲請調查所得之證據資料，如其內容或對同一待證事實之價值不相一致時，應於
判決書內敘明理由，加以取捨，形成心證，以認定事實，否則如就此等證據未加取捨
，全部採為認定犯罪事實之依據，即有證據上理由矛盾及理由不備之違法。本件關於
中華民國護照暨祥泰旅行社印章之來源與上訴人等工作之分配暨分紅，翁仁駿在警訊
供稱：「這些護照（指柴惠平持向加拿大駐華辦事處簽證之二十一本護照）是在泰國
一位綽號阿成之男子（指上訴人）約三十三歲他把護照變造好後寄給我，我知道這些
都是換貼成大陸人士之照片的中華民國護照」、「我只負責於阿成將護照寄給我後，
我負責去申請加拿大簽證及越南簽證再把護照寄給他，有時阿成亦要我負責購買機票
」、「（藍義湖等九本）護照是本（八十四）年十一月六日剛由阿成由泰國寄給我剛
收到亦是準備申請加拿大及越南簽證」、「我未供應阿成那些中華民國護照，也不知
道他是如何取得中華民國護照去變造」、「我只接到阿成寄給我的護照，其他申請簽
證部分全部皆委託柴惠平辦理，所以申請表及祥泰旅行社印章全部皆是由他準備妥當
再去辦理」、「簽證費用是我先付給柴惠平」、「柴惠平除食宿外，由阿成負責另外
再給六萬元新台幣」云云（見警卷一至六頁及偵字第二四八四四號卷八至十二頁），
於檢察官偵訊時改稱：「（護照）有部分是甲○○寄過來，有部分是我回國時甲○○
交我帶回」、「（祥泰旅行社之印章）在泰國刻好後我帶回給柴惠平」、「他（指柴
惠平）的報酬不是我給的，他帶團去泰國由阿成給他」等語（同上偵查卷三四、五五
頁），在第一審再改稱：「（護照）有部分是我或柴惠平在台灣收購，部分在泰國收
購，泰國部分是甲○○提供的」、「（簽證之辦理）是柴惠平負責的，我不知道（蓋
用旅行社印章之事）」、「（是否用聚仁、祥泰旅行社的印章辦簽證）我只知道聚仁
，不知道祥泰」、「（簽證簽好後，護照）寄到泰國給甲○○，但收件人寫ＭＩＣＨ
ＡＥＬ」、「利潤是由甲○○給我，我再將柴惠平應得部分給柴惠平」、「柴惠平是
帶一人得一千美金，我的部分是按股份分紅」、「這些事情是我們三人一起在泰國討
論、計畫的，但行程部分，是我負責，甲○○並不知道，因為我怕他透露會破壞計畫
」云云（一審訴緝字第一八七號卷一四三至一五一頁），於原審又改稱：「（護照之
）變造是由甲○○在泰國處理」、「我們絕對不會去偽刻印章」、「我負責統籌全部
過程，包括跟對方（蛇頭）談價錢」、「我領得每人一千元美金」、「他（指上訴人
）在泰國有蛇頭，他是負責連絡蛇頭」云云（見原審卷二八至三一頁），柴惠平於警
訊則稱：「我於翁仁駿處取得護照及申請表」、「（祥泰旅行社之偽刻印章）是翁仁
駿交給我」、「（你帶人從越南至加拿大酬勞多少？）每次一團六萬元（或稱每團費
用報酬約八萬元）」云云（見警卷一四頁、一九頁背面、二○頁正面），於檢察官偵
訊時供稱：「（被查獲之報遺失護照何來？）翁仁駿委託我辦簽證」、「一團給我六
萬元台幣，另外有小費」「（申請簽證之申請書）只有簽名欄是翁仁駿簽的，其他都
是我填寫，我是依他（指翁仁駿）所提供之護照來寫的」等語（見同上偵查卷三三、
五四頁背面），在第一審供稱：「翁仁駿當初把護照交給我辦簽證」、「翁仁駿說是
被告甲○○交辦，這期間我沒有直接接觸被告」、「我個人的報酬八萬元」、「（簽
證費用）我先墊付」云云（見一審卷一○六、一一一頁），於原審改稱：「甲○○寄
來給我（指護照），我負責簽證，上面只是照片被換掉而已，其他資料都是真的，我
處理好後再寄回泰國給甲○○」、「我真的不知道（扣案之祥泰旅行社印章如何來的
）」等語（見原審卷二九、三○頁）；翁仁駿、柴惠平就上開情節所為陳述，既前後
不符，或相互間有所歧異，究竟以何者為可採，原審應本於自由心證予以斟酌、取捨
，並於判決理由內詳細說明其得心證之理由，乃原判決竟未於理由內詳予論斷說明，
又併採為斷罪基礎，自有證據上理由矛盾之違法。（三）檢察官就牽連犯、想像競合
犯及連續犯之一部事實起訴者，依刑事訴訟法第二百六十七條之規定，其效力及於全
部。原判決事實欄認定上訴人等用以辦理簽證並提供大陸地區人民赴越南、加拿大所
使用之護照，係以失竊之中華民國護照換貼大陸地區人民之照片所變造，如果無訛，
則該等換貼大陸地區人民照片之護照，除屬於變造之護照外，似亦屬於刑法第三百四
十九條所稱之贓物，上訴人等為使大陸地區人民進入越南、加拿大、美國，而由泰國
取得該等變造之護照，持以行使辦理簽證，其等行使變造之護照的行為，與取得贓物
之行為即具牽連犯關係，原審既認定檢察官起訴之行使變造之護照部分犯罪成立，該
取得贓物部分自不能置而不論，乃原審竟未併予審判，同有違誤。以上諸端，或為上
訴意旨所指摘，或為本院得依職權調查之事項，應認原判決有發回更審之原因。
據上論結，應依刑事訴訟法第三百九十七條、第四百零一條，判決如主文。
中      華      民      國    九十一    年     十一     月     十四     日
                              最高法院刑事第八庭
                                  審判長法官  莊  登  照
                                        法官  洪  明  輝
                                        法官  黃  一  鑫
                                        法官  魏  新  和
                                        法官  林  秀  夫
      右正本證明與原本無異
                                              書  記  官
中      華      民      國    九十一    年     十一     月     二十     日
